【裁判字號】    92,訴,271
【裁判日期】    920509
【裁判案由】    申租公有土地
【裁判全文】
高雄高等行政法院裁定                          九十二年度訴字第二七一號
原      告  觀音飛瀑遊樂股份有限公司
代  表  人  甲○○董事長
被      告  嘉義縣政府
代  表  人  乙○○○○
右當事人間因申租公有土地事件，原告不服行政院農業委員會中華民國九十二年一月
八日農訴字第０九一０一六八八０二號訴願決定，提起行政訴訟。本院裁定如左：
    主  文
原告之訴駁回。
訴訟費用由原告負擔。
    理  由
一、按「公法上之爭議，除法律別有規定外，得依本法提起行政訴訟。」「訴訟事件
    不屬行政法院之權限者，行政法院應以裁定駁回之。」行政訴訟法第二條及第一
    百零七條第一項第一款規定甚明。又「我國關於行政訴訟與民事訴訟之審判，依
    現行法律之規定，係採二元訴訟制度，分由不同性質之法院審理。關於因公法關
    係所生之爭執，由行政法院審判，因私法關係所生之爭執，則由普通法院審判。
    行政機關代表國庫出售或出租公有財產，並非行使公權力對外發生法律上效果之
    單方行政行為，即非行政處分，而屬私法上契約行為，當事人若對之爭執，自應
    循民事訴訟程序解決。」復經司法院釋字第四四八號解釋在案。故行政機關代表
    國家處理行政事務，如與人民因私權關係發生爭執，則屬於民事訴訟範圍，應向
    普通法院訴請裁判，非屬行政爭訟範疇，合先敘明。
二、本件原告起訴意旨略以：訴外人林茂榮於民國（下同）五十八年九月九日申請放
    租嘉義縣大坑保安林地為觀音飛瀑觀光地區，案經台灣省政府觀光事業管理局五
    十八年十月一日觀二字第二六八０號核准在案。嗣後訴外人林茂榮組成原告公司
    向被告（原告誤載為台灣省林務局）承租國有林地管理其投資與建之觀音飛瀑風
    景區，並於八十五年間簽訂租賃契約書，期限約定為三年，租期自八十五年一月
    一日起至八十七年十二月三十一日止，並約定租期屆滿前一個月內檢具相關文件
    提出申請續租。本件租賃期間於八十七年十二月三十一日屆滿，被告於收到原告
    之續租申請函後，並未立即表示反對原告繼續使用租賃物，依民法第四百五十條
    及第四百五十一條規定，視為不定期繼續租約。抑且，被告每年均對原告興建之
    遊樂區定期進行安檢，並一再命原告投資、興建新設施及改善舊設施，原告亦配
    合之，可知被告已明示同意繼續租賃關係，縱非明示，亦屬意思表示之實現行為
    ，被告自不可依租賃契約書第三條約定終止契約。按核准投資興建觀光遊樂區係
    授益行政處分，其廢止或撤銷須有法律依據，且應由原作成授益處分之機關或其
    上級機關為之，被告僅係代管機關，無權撤銷或廢止該授益處分。被告遽為廢止
    該授益處分，已造成原告嚴重損失等語，乃聲明求為判決撤銷被告九十一年九月
    二十三日九一府農林字第０一一六二一八號函之處分及行政院農業委員會九十二
    年一月八日農訴字第０九一０一六八八０二號訴願決定。
三、經查，本件原告於八十五年間向被告承租坐落嘉義縣竹崎鄉○○○段及金獅寮段
    面積合計０‧八二五０公頃未登錄之國有林地，租賃期間自八十五年一月一日起
    至八十七年十二月三十一日止。嗣原告依約於租期屆滿前一個月即八十七年十一
    月三十日向被告申請續租，而經被告以九十一年九月二十三日九一府農林字第０
    一一六二一八號函表示終止契約並收回該承租地，原告不服，乃就被告該終止租
    約之公函，循序提起訴願及本件行政訴訟等情，有租賃契約書、前揭公函及訴願
    決定附卷可憑，故原告本件向被告所請求者，乃要求被告繼續與之訂立國有林地
    之租賃契約，即請求被告為同意續租之意思表示。惟行政機關代表國庫出租公有
    財產，並非行使公權力對外發生法律效果之單方行政行為，而屬私法上契約行為
    ，首揭司法院釋字第四四八號解釋已明，是原告請求被告就系爭國有林地與原告
    訂立租賃契約，因被告終止租約所發生之爭議，乃行政機關因國庫行政行為與人
    民所生私權關係之爭執，屬於民事訴訟範圍，自應向普通法院訴請裁判，非屬行
    政爭訟範圍，揆諸上開說明，本院對之並無審判權，亦不得提起訴願，以資救濟
    。是以，訴願機關從程序上予以駁回，而為訴願不受理之決定，尚無不合。原告
    提起本件行政訴訟，聲明請求撤銷被告九十一年九月二十三日九一府農林字第０
    一一六二一八號函及訴願決定，即難謂為合法，應予駁回。
四、又原告提起之本件訴訟，既非屬本院權限之事件，已如前述，則原告關於被告於
    租約到期後並未立即表示反對續租及一再命原告改善遊樂區安全設施等實體理由
    上之爭執，本院即無再予論述之必要，併此敘明。
據上論結，本件原告之訴為不合法，依行政訴訟法第一百零七條第一項第一款、第一
百零四條、民事訴訟法第九十五條、七十八條，裁定如主文。
中      華      民      國    九十二    年      五      月      九      日
                              高雄高等行政法院第二庭
                                          審判長法官  呂佳徵
                                          法      官  林勇奮
                                          法      官  蘇秋津
右為正本係照原本作成。
如不服本裁定，應於裁定送達後十日內以書狀敘明理由，經本院向最高行政法院提出
抗告（須按對造人數附具繕本）；並應預繳送達用掛號郵票六份（每份三十四元）。
中      華      民      國    九十二    年      五      月      九      日
                                          法院書記官  陳嬿如


司法院資訊處製作；財團法人民間司法改革基金會備份。
